ACORDAO-COMPLETO-2338755

ACÓRDÃO 1843/2019 ATA 5/2019 - PRIMEIRA CÂMARA

VISTOS, relatados e discutidos estes autos de tomada de contas especial, instaurada pelo Instituto Nacional de Colonização e Reforma Agrária em desfavor da Sra. Maria Romana Gonçalves Reis, exPrefeita Municipal de Augusto Correa/PA (gestão 2013-2016) , em razão da não aprovação da prestação de contas final do Convênio 778146/2012, tendo por objeto a execução de obras de recuperação/complementação de 28,10 km de estradas vicinais de acesso à Resex Marinha Arai-Peroba, em área vinculada ao Programa Nacional de Reforma Agrária,
ACORDAM os Ministros do Tribunal de Contas da União, reunidos em sessão da Primeira Câmara, ante as razões expostas pelo Relator, em:
9.1. com fundamento nos arts. 1º, inciso I, 16, inciso III, alínea "c" da Lei 8.443/1992 c/c os arts. 19 e 23, inciso III, da mesma lei, e com os arts. 1º, inciso I, 209, inciso I e III, 210 e 214, inciso III, do Regimento Interno, julgar irregulares as contas da Sra. Maria Romana Gonçalves Reis (CPF XXX.181.782-XX) , exPrefeita Municipal de Augusto Correa/PA (gestão 2013-2016) e condená-la ao pagamento da quantia a seguir especificada, com a fixação do prazo de quinze dias, a contar da notificação, para comprovar, perante este Tribunal (art. 214, inciso III, alínea "a", do Regimento Interno) , o recolhimento da dívida aos cofres do Instituto Nacional de Colonização e Reforma Agrária - Incra, atualizada monetariamente e acrescida dos juros de mora, calculada a partir das datas discriminadas, até a data do recolhimentos, na forma prevista na legislação em vigor:
	VALOR ORIGINAL (R$) 
	DATA DA OCORRÊNCIA

	432.874,81
	31/5/2013

	432.874,80
	24/7/2013

	432.874,81
	19/11/2013

9.2. aplicar à Sra. Maria Romana Gonçalves Reis (CPF XXX.181.782-XX) , individualmente, a multa prevista no art. 57 da Lei 8.443/1992 c/c o art. 267 do Regimento Interno, no valor de R$ 300.000,00 (trezentos mil reais) , com a fixação do prazo de quinze dias, a contar da notificação, para comprovar, perante este Tribunal (art. 214, inciso III, alínea "a", do Regimento Interno) , o recolhimento da dívida aos cofres do Tesouro Nacional, atualizada monetariamente desde a data deste acórdão até a do efetivo recolhimento, se for paga após o vencimento, na forma da legislação em vigor;
9.3. autorizar, desde logo, nos termos do art. 28, inciso II, da Lei 8.443/1992, a cobrança judicial das dívidas, caso não atendida a notificação; e
9.4. enviar cópia deste Acórdão à Procuradoria da República no Estado do Pará, nos termos do § 3º do art. 16 da Lei 8.443/1992 c/c o § 7º do art. 209 do Regimento Interno do TCU, para adoção das medidas cabíveis.

Tomada de contas especial instaurada pelo Incra em desfavor da  ex-prefeita de Augusto Correa/PA (gestão 2013-2016), em razão da não aprovação da prestação de contas final de convênio celebrado em 10/12/2012 entre o Incra e a prefeitura, cujo objeto foi a execução de obras de recuperação/complementação de 28,10 km de estradas vicinais de acesso à RESEX Marinha Arai-Peroba, em área vinculada ao Programa Nacional de Reforma Agrária.

Primeira Câmara

Prefeitura Municipal de Augusto Corrêa/PA.

3. Interessados/Responsáveis:
3.1. Interessado: Instituto Nacional de Colonização e Reforma Agrária (00.375.972/0001-60).
3.2. Responsável: Maria Romana Gonçalves Reis (XXX.181.782-XX).

13.1. Ministros presentes: Bruno Dantas (na Presidência) e Vital do Rêgo.
13.2. Ministros-Substitutos convocados: Augusto Sherman Cavalcanti (Relator) e André Luís de Carvalho.

ACORDAO-COMPLETO-2418419

Acórdão 8584/2020 - Primeira Câmara

ACORDAO-COMPLETO-2450348

Acórdão 7280/2021 - Primeira Câmara

AUGUSTO SHERMAN

Adoto, como relatório, excerto da instrução vazada à peça 46 por Auditor Federal lotado na SecexTCE, anuída pelo respectivo corpo diretivo (peças 47-48) , bem como o Parecer do MP/TCU (peça 49) , da lavra do e. Procurador Júlio Marcelo de Oliveira:
"INTRODUÇÃO
1. Trata-se de Tomada de Contas Especial instaurada pelo Instituto Nacional de Colonização e Reforma Agrária - Incra em desfavor da Sra. Maria Romana Gonçalves Reis, Ex-Prefeita Municipal de Augusto Correa/PA (gestão 2013-2016) , em razão da não aprovação da prestação de contas final do Convênio 778146/2012 (peça 10) , celebrado em 10/12/2012 entre o Incra e a Prefeitura Municipal de Augusto Correa/PA. O ajuste tinha por objeto a execução de obras de recuperação/complementação de 28,10 km de estradas vicinais de acesso à RESEX Marinha Arai-Peroba, no Município de Augusto Correa, Estado do Pará, em área vinculada ao Programa Nacional de Reforma Agrária. 
HISTÓRICO 
2. O convênio foi firmado pelo valor de R$ 1.325.126,96, sendo R$ 1.298.624,42 recursos do Incra e R$ 26.502,54 a contrapartida (peça 10) . A vigência foi fixada em 360 (trezentos e sessenta) dias, contados a partir da publicação do extrato no Diário Oficial da União. Consta no Sistema de Gestão de Convênios e Contratos de Repasse (SICONV)  que a vigência foi prorrogada de ofício em 300 (trezentos) dias, findando em 17/10/2014, considerando atraso no repasse da verba. Os recursos federais foram liberados mediante as Ordens Bancárias 2013OB800772, 2013OB801315 e 2013OB802290, de 31/5/2013, 24/7/2013 e 19/11/2013, respectivamente, nos valores de R$ 432.874,81, R$ 432.874,80 e R$ 432.874,81 (peça 11) . 
3. O objeto foi fiscalizado pelo Incra consoante Relatórios de Vistoria datados de 26/11/2013 e 21/4/2014 (peças 12 e 13) . O último relatório confirmou que as estradas vicinais encontravam-se dentro dos padrões e normas técnicas exigidas, com 100% dos serviços concluídos, segundo registros fotográficos. À peça 14, verifica-se Termo de Aceitação de serviços e obras, lavrado pelo Incra e Prefeitura em 8/4/2014, sendo solicitado à responsável, consoante o Ofício 393 de 29/5/2015 (peça 15) , a prestação de contas. Em 14/7/2017, o ente repassador elaborou a análise financeira (peça 16) , concluindo pela instauração de TCE, considerando a não inserção dos documentos no SICONV.
4. No Relatório de Tomada de Contas Especial à peça 31, constatou-se dano ao erário pelo total dos recursos repassados, imputando-se responsabilidade à Sra. Maria Romana Gonçalves Reis, Ex-Prefeita Municipal de Augusto Correa/PA (gestão 2013-2016) , em razão da não aprovação da prestação de contas.
5. O Relatório de Auditoria 1/2018 da Controladoria Geral da União (Peça 32) chegou às mesmas conclusões. Após serem emitidos o Certificado de Auditoria, o Parecer do Dirigente e o Pronunciamento Ministerial (peças 33, 34 e 35) , o processo foi remetido a este Tribunal.
6. Em instrução à peça 39, a Secex/TCE observou que não houve o transcurso de mais de dez anos desde o fato gerador sem que tenha havido a notificação do responsável pela autoridade administrativa federal competente (art. 6º, inciso II, c/c art. 19 da IN TCU 71/2012, modificada pela IN TCU 76/2016) , uma vez que os recursos foram transferidos a partir de 31/5/2013 e a responsável foi notificada sobre as irregularidades em 9/6/2015, por meio do Ofício 393/2015 de 29/5/2015 (peça 15) . 
7. Constatou a Unidade Técnica, ainda, que o valor atualizado do débito apurado (sem juros) em 1/1/2017 era superior a R$ 100.000,00, na forma estabelecida pelo art. 6º, Inciso I, e art. 19 da IN TCU 71/2012, modificada pela IN TCU 76/2016, estando a TCE devidamente constituída e em condição de ser instruída. Pesquisando nos sistemas internos do Tribunal, avistou-se outro processo de TCE em aberto contra a responsável (TCProcesso 008.543/2018-6) , referente à recuperação/complementação de estradas vicinais de acesso à Reserva Extrativista. 
8. No exame técnico, a Unidade asseverou que a existência de documento do Incra confirmando que todas as metas e etapas do convênio foram concluídas não atestava o nexo de causalidade entre os recursos recebidos e a obra executada, ante a ausência de comprovação de que o objeto foi realizado utilizando-se os recursos repassados para tal finalidade. Citou-se que a comprovação do nexo causal é imprescindível para que se possa considerar cumprido o objeto do convênio, ainda que haja elementos que apontem que o objeto foi executado, conforme pacificado na jurisprudência do TCU.
9. No caso específico do convênio, considerando a vigência até 17/10/2014, a prestação de contas final deveria ter sido apresentada até 16/12/2014, portanto, na gestão da responsável. Frisou-se que cabia a então titular municipal, conforme cláusula nona do ajuste, apresentar relatórios parciais mensais da execução físico-financeira. Em consulta ao SICONV, no entanto, pouco foi encontrado em termos de prestação de contas, constando apenas notas fiscais e informações da licitação e do contrato, faltando os relatórios de execução e documentos exigidos pelos arts. 72 a 74 da Portaria Interministerial MPOG/MF/CGU 507/2011. 
10. Em relação a um suposto extrato bancário encontrado à peça 18, registrou a Unidade Técnica se tratar de uma planilha de débitos e créditos, não constando o timbre do banco, não se prestando a comprovar a movimentação financeira. Ressaltou-se, ainda, que a análise financeira à peça 16 confirmou a não realização integral da contrapartida (estava previsto R$ 26.502,54 e foi realizada uma parcela de R$ 8.834,18) . Observe-se que a matriz de responsabilização à peça 30 também confirmou a apresentação de documentos de forma parcial. 
11. Deste modo, foi responsabilizada a Sra. Maria Romana Gonçalves Reis, Ex-Prefeita Municipal de Augusto Correa/PA (gestão 2013-2016) , diante da não comprovação da boa e regular aplicação dos recursos, por omissão parcial no dever de prestar contas, propondo-se sua citação para apresentação de alegações de defesa e/ou recolhimento do valor devido.
EXAME TÉCNICO
12. Em cumprimento ao Despacho do Secretário à peça 41, foi promovida a citação da Sra. Maria Romana Gonçalves Reis, mediante o Ofício 0388/2018-TCU/SecexTCE, de 25/6/2018 (peça 42) . À peça 43, verifica-se que a responsável tomou ciência do Ofício que lhe foi remetido, tendo apresentado, tempestivamente, suas alegações de defesa, conforme documentação integrante da peça 47. A seguir, passa-se à síntese das alegações de defesa, seguidas da respectiva análise.
Alegações de defesa apresentadas Sra. Maria Romana Gonçalves Reis, Ex-Prefeita Municipal de Augusto Correa/PA (síntese dos argumentos e análise) :
13. Aproveitamento dos recursos comprovado e em benefício da coletividade.
13.1 Os argumentos são os seguintes:
a) Na citação promovida pelo Oficio 0388/2018-TCU/SecexTCE, de 25/06/2018, consta que... 'o objeto foi fiscalizado pelo Incra, consoante Relatório Final de Vistoria Técnica de 26/11/2013 e 21/04/2014 (peças 12 e 13) . O documento confirmou que as estradas vicinais encontravam-se dentro dos padrões e normas técnicas exigidas, com execução da obra de 100% concluídas, segundo registros fotográficos...'. Desta forma, conclui-se que os recursos foram, em sua totalidade (100%) , revertidos em benefício da coletividade municipal, sendo melhor prova a produzida pelo próprio Incra em seus relatórios de vistoria. 
b) Rechaça-se o rigor excessivo das decisões do TCU, requerendo medida de melhor justiça, quando a comprovação da boa aplicação dos recursos leva à conclusão de que a defendente não agiu de má-fé, ou com dolo para a produção de ato ilícito, ou com gravíssimas consequências patrimoniais ao erário, sendo demonstrado que o recurso do convênio foi todo utilizado no projeto pactuado. Fundamenta-se a defesa no Acórdão 3637/2012-TCU - 2°. Câmara (TC031-959/2010-52) , cujas contas foram julgadas regulares com ressalva. Ainda, na recente decisão proferida no TCProcesso 024.323/2006-6 (Acórdão 2104/2008-TCU-Primeira Câmara) , sob a relatoria do Ministro Valmir Campelo, destacou-se no voto que (...) 'a ausência de documentos para comprovação e cumprimento do objeto de convênio pode, excepcionalmente, ser relevada em prol de elementos suficientes que confirmem a não ocorrência de desvio de objeto ou de finalidade e o benefício à coletividade, privilegiando o princípio constitucional da eficácia' (...) . 
Análise
13.2 As alegações de defesa não devem ser acolhidas. Para comprovação da boa e regular aplicação dos recursos repassados mediante convênio, faz-se mister a comprovação da execução física e do nexo de causalidade entre os recursos e as despesas (nexo financeiro) , não se supondo que a simples aceitação das obras tenha o condão de validar a execução financeira. O débito de R$ 1.298.624,42, exigível nesta TCE, originário do valor total repassado, tem fundamento nesses dois aspectos. 
13.3 Como exposto na instrução inicial (peça 39) , a comprovação do nexo causal é imprescindível para que se possa considerar cumprido o objeto do convênio, ainda que haja elementos que apontem que o objeto foi executado, consoante pacificado na jurisprudência do TCU. No caso, em que pesem os Relatórios de Vistoria do Incra (peças 12 e 13) indicarem a execução integral do objeto, tais elementos probatórios não comprovam de forma satisfatória o efetivo emprego dos recursos federais repassados no âmbito do Convênio 778146/2012. Dito de outro modo, mesmo se admitindo que os documentos possam indicar a execução física do ajuste, permanece a ausência do nexo causal entre os recursos repassados pela União e as obras realizadas. 
13.4 de fato, verificando-se a análise financeira à peça 16, em que pese haver informação de ter sido realizada uma licitação para a recuperação/complementação das estradas vicinais (Tomada de Preço n° 008/2012, pelo valor global de R$ 1.336.796,37) , homologada e adjudicada em 8/1/2013 em favor da empresa G.C.N. Construções - ME, não se avista no SICONV ou no processo as publicações do processo licitatório. Por outra via, mesmo que tenha sido firmado o contrato n° 2012008 em 8/1/2013, com término de vigência em 21/12/2013 com a referida empresa, como confirmou o Incra, não constam nos autos ou no SICONV as publicações do extrato de contrato. 
13.5 Acerca da necessária comprovação da despesa, o Tribunal também entende que configura irregularidade grave a falta de identificação do convênio nas notas fiscais, porquanto tal prática permite a utilização do mesmo documento fiscal para justificar a realização da despesa perante variados convênios e, até mesmo, em face da contabilidade municipal. (Acórdão 2430/2017-TCU-Primeira Câmara - Rel. Min. Walton A. Rodrigues) . Observe-se que as notas fiscais dispostas à peça 17 estão sem referência expressa ao número do convênio e não foram atestadas.
13.6 Por outra via, no SICONV, como levantado, na aba Registro Ingresso de Recursos, foi registrado o montante de apenas R$ 8.834,18 de contrapartida, correspondente a uma parcela do valor acordado (R$ 26.502,54) , não sendo gerados os relatórios de execução exigidos pelos arts. 72 a 74 da Portaria Interministerial MPOG/MF/CGU 507/2011. Também não consta nos autos e no sistema de convênios extratos bancários da conta específica do ajuste, elemento considerado essencial para que se estabeleça o necessário liame entre recursos e despesas. 
13.7 Saliente-se que a congruência entre a movimentação bancária e os comprovantes de despesas é elemento crucial para o estabelecimento do nexo de causalidade entre as despesas realizadas e os recursos transferidos, indispensável para a aprovação das contas, como relatado no Acórdão 8800/2016-TCU-Segunda Câmara (Rel. Min-Subs. Marcos Bemquerer) . 
13.8 Tais fatos, por si, lançam dúvidas sobre a pertinência da relação entre os recursos do convênio e as obras executadas. O nexo de causalidade entre recursos e despesas, de fato, configura elemento relevante para a regularidade das contas, (Acórdão 5170/2015-TCU-Primeira Câmara - Rel. Min. Walton A. Rodrigues) . Desta forma, a constatação da mera execução física do objeto ou de parte dele não comprova o regular emprego dos recursos do convênio firmado com a União. É necessário que o responsável demonstre o nexo causal entre os recursos por ele geridos e os documentos de despesas referentes à execução, como notas de empenho, ordens bancárias, cheques, recibos ou notas fiscais e extratos bancários, com vistas a confirmar a utilização dos recursos da União no ajuste. Conclui-se, portanto, não restar suficientemente comprovado que o objeto foi realizado com o emprego dos recursos federais previstos no Convênio 778146/2012, cabendo sua devolução, rejeitando-se os argumentos de defesa.
14. Inexistência da irregularidade - ausência de enriquecimento ilícito, prejuízo ao erário, desvio de finalidade e má-fé. 
14.1 Os argumentos são os seguintes:
a) Não se configurou desvio de finalidade, enriquecimento ilícito, má-fé ou dano ao erário. Os recursos foram totalmente empregados no objeto do convênio, servindo à coletividade para ajudar no escoamento da produção da agricultura familiar e transporte escolar, aplicando-se os princípios da eficiência e eficácia.
b) Houve erro de natureza formal que culminou com a não apresentação das contas finais do convênio. A Prefeita constituiu equipe que julgou qualificada para desempenho das funções, de forma a alimentar o SINCONV, jamais pensando que a falta de se 'apertar' a tecla 'enter' de um teclado de um computador, o qual teria remetido todas as documentações, poderia hoje lhe causar vários transtornos e aborrecimentos. Tentou obter cópias de documentos, para reconstituir o processo de prestação de contas, porém, tanto no Incra, como na Prefeitura, as ações restaram infrutíferas, uma vez que ambos declararam não mais possuírem qualquer documentação do convênio. 
c) Existem elementos que apontam que o objeto foi executado (parágrafo 11 do exame técnico no anexo da citação) , logo não há que se falar em 'não comprovação da boa e regular aplicação do recurso recebido', já que vastamente comprovado nos autos a aplicação dos mesmos e os reais benefícios trazidos a coletividade. Isto por si só já afasta por completo a presunção de ilegalidade existente na conduta da defendente, caracterizada unicamente pela 'omissão parcial no dever de prestar contas', já que é possível termos a clareza de que os recursos foram 100% aproveitados na obra, objeto do convênio e em benefício de toda uma coletividade. 
d) Ausente a irregularidade, ausente também o nexo de causalidade, posto que é possível auferir a aplicação do recurso em sua totalidade no objeto pactuado, ante a declaração da concedente Incra que afirma que a obra e serviços obedeceram as normas técnicas e foram 100% executados, vindo, inclusive a ser expedido Termo de Aceite das obras e serviços pela conveniada à época.
e) A culpabilidade da defendente não deve ser vista como de caráter reprovável, não havendo dolo, sendo o serviço desempenhado por terceiros, servidores que alimentavam o sistema e eram encarregados de prestar contas.
Análise
14.2 Como apurado no item 13 desta instrução, não há provas de que os recursos repassados pelo Incra tenham financiado a execução do objeto do convênio. A responsável apresenta contrarrazões destituídas de documentos, avistando-se a falta de extratos bancários, relatórios de execução, além de irregularidades na execução financeira e prestação de contas. 
14.3 No presente convênio, considerando a vigência até 17/10/2014, deveria ter sido apresentada a prestação de contas final em até 60 (sessenta) dias, ou seja, no dia 16/12/2014, no mandato da responsável (2013-2016) , não se verificando o adimplemento da obrigação. Observe-se que também cabia à titular no comando municipal, como definiu a cláusula nona do ajuste, apresentar relatórios parciais mensais da execução físico-financeira, o que não se verificou. 
14.4 Saliente-se que a análise financeira do Incra à peça 16 confirmou que a convenente não enviou a totalidade dos documentos, sendo asseverado na matriz de responsabilização (peça 30) que a apresentação de documentos foi parcial. Conforme apurado, ainda, pela Secex/TCE, não houve comprovação da realização integral da contrapartida. As demais irregularidades relativas às notas fiscais sem número e sem ateste, além da falta de extratos bancários, elemento considerado essencial para que se estabeleça o necessário liame entre recursos e despesas, apenas corroboram a conclusão pela não aprovação das contas. 
14.5 Mesmo que as estradas vicinais tenham sido recuperadas, servindo à coletividade para ajudar no escoamento da produção da agricultura familiar e transporte escolar, aplicando-se os princípios da eficiência e eficácia, não se pode atestar a regular execução financeira, ante a ausência de comprovação de que os recursos utilizados nas obras são advindos do convênio. 
14.6 A alegada falha formal que culminou com a não apresentação das contas finais do convênio, também não se presta a eximir a responsabilidade. Observe-se que o dever de prestar contas dos recursos públicos guarda natureza constitucional, estabelecendo o parágrafo único do art. 70 da CF/88 que 'prestará contas qualquer pessoa física ou jurídica, pública ou privada, que utilize, arrecade, guarde, gerencie ou administre dinheiros, bens e valores públicos ou pelos quais a União responda, ou que, em nome desta, assuma obrigações de natureza pecuniária'.
14.7 Ademais, se a Prefeita constituiu equipe que julgou qualificada para desempenho das funções, de forma a operar o SINCONV, e tal equipe falhou, responde objetivamente pela culpa 'in eligendo', eis que é responsável pela nomeação de servidores. Não há como justificar a ausência de documentos, sendo obrigação de qualquer gestor prestar as devidas contas e manter os documentos em boa ordem e guarda, ainda mais quando atua como Chefe do Poder Executivo Municipal até o final da vigência do convênio, ocasião em que deveriam ser prestadas as contas. 
14.8 Observe-se que a Prefeita Municipal foi solicitada a prestar contas do convênio no SICONV, consoante o Ofício 393 de 29/5/2015 do Incra (peça 15) , verificando-se a sua assinatura confirmando o recebimento da comunicação em 9/6/2015, ou seja, estava ciente a gestora do não cumprimento da obrigação após o término da vigência.
14.9 Por todo o exposto, considerando a falta de comprovação do nexo causal entre os recursos repassados e as despesas efetuadas na consecução do objeto, devem ser rejeitadas as alegações de defesa apresentadas e mantida a responsabilidade da Sra. Maria Romana Gonçalves Reis, Ex-Prefeita Municipal de Augusto Correa/PA (gestão 2013-2016) , com imposição de débito pelo valor total repassado, diante da não comprovação da boa e regular aplicação dos recursos, considerando a omissão parcial no dever de prestar contas do Convênio 778146/2012, propondo-se, adicionalmente, a aplicação da multa prevista no art. 57 da Lei 8.443/92.
CONCLUSÃO
15. Em face da análise promovida nos itens 13 e 14, propõe-se rejeitar as alegações de defesa apresentadas pela Sra. Sra. Maria Romana Gonçalves Reis, uma vez que não foram suficientes para sanear as irregularidades a ela atribuídas. Os argumentos de defesa tampouco lograram afastar o débito imputado à responsável. Ademais, inexistem nos autos elementos que demonstrem sua boa-fé ou a ocorrência de outros excludentes de culpabilidade. Desse modo, suas contas devem, desde logo, ser julgadas irregulares, nos termos do art. 202, § 6º, do Regimento Interno/TCU, procedendo-se à sua condenação em débito e à aplicação da multa prevista no art. 57 da Lei 8.443/1992. 
PROPOSTA DE ENCAMINHAMENTO
16. Diante do exposto, submetem-se os autos à consideração superior, propondo:
a) com fundamento nos arts. 1º, inciso I, 16, inciso III, alínea 'a' e 'c' da Lei 8.443/1992 c/c os arts. 19 e 23, inciso III, da mesma lei, e com arts. 1º, inciso I, 209, inciso I e III, 210 e 214, inciso III, do Regimento Interno, que sejam julgadas irregulares as contas da Sra. Maria Romana Gonçalves Reis (CPF XXX.181.782-XX) , Ex-Prefeita Municipal de Augusto Correa/PA. (gestão 2013-2016) e condená-la ao pagamento da quantia a seguir especificada, com a fixação do prazo de quinze dias, a contar da notificação, para comprovar, perante este Tribunal (art. 214, inciso III, alínea 'a', do Regimento Interno) , o recolhimento da dívida aos cofres do Tesouro Nacional, atualizada monetariamente e acrescida dos juros de mora, calculada a partir das datas discriminadas, até a data do recolhimentos, na forma prevista na legislação em vigor.
	VALOR ORIGINAL (R$) 
	DATA DA OCORRÊNCIA

	432.874,81
	31/5/2013

	432.874,80
	24/7/2013

	432.874,81
	19/11/2013

Valor total do débito atualizado até 16/10/2018: R$ 2.006.941,90
Irregularidade: não comprovação da boa e regular aplicação dos recursos recebidos por força do Convênio 778146/2012, celebrado em 10/12/2012 entre o Incra e a Prefeitura Municipal de Augusto Correa/PA, em razão da omissão parcial no dever de prestar contas.
Dispositivos violados: parágrafo único do art. 70 da Constituição Federal; art. 93 do Decreto-lei 200/67; arts. 72 a 74 da Portaria Interministerial 507/2011, e Cláusula Nona do Termo de Convênio.
Conduta: omitir-se parcialmente no dever de prestar contas dos recursos repassados mediante o Convênio 778146/2012, celebrado em 10/12/2012 entre o Incra e a Prefeitura Municipal de Augusto Correa/PA, não comprovando a boa e regular aplicação dos recursos, considerando a ausência de informações e documentos relativos à execução físico-financeira no Sistema de Gestão de Convênios e Contratos de Repasse - SICONV. 
Nexo de causalidade: a omissão parcial no dever de prestar contas dos recursos repassados por meio do Convênio 778146/2012, propiciou a não comprovação da boa e regular aplicação dos recursos, resultando na presunção de dano ao erário no valor correspondente ao total dos recursos repassados.
Culpabilidade: a conduta omissiva da Sra. Maria Romana Gonçalves Reis (CPF XXX.181.782-XX) , Ex-Prefeita Municipal de Augusto Correa/PA (gestão 2013-2016) é reprovável, eis que deveria estar ciente de suas atribuições, principalmente no que se refere à obrigatoriedade de apresentar a documentação da prestação de contas, permitindo, assim, a comprovação de que o objeto foi, de fato, executado, utilizando-se os recursos repassados para tal finalidade, sendo razoável exigir da responsável conduta diversa daquela que adotou, considerando as circunstâncias que o cercavam, não estando albergado em nenhuma excludente de ilicitude.
b) aplicar à Sra. Sra. Maria Romana Gonçalves Reis (CPF XXX.181.782-XX) , individualmente, a multa prevista no art. 57 da Lei 8.443/1992 c/c o art. 267 do Regimento Interno, com a fixação do prazo de quinze dias, a contar da notificação, para comprovar, perante este Tribunal (art. 214, inciso III, alínea 'a', do Regimento Interno) , o recolhimento da dívida aos cofres do Tesouro Nacional, atualizada monetariamente desde a data do acórdão até a do efetivo recolhimento, se for paga após o vencimento, na forma da legislação em vigor;
c) autorizar, desde logo, nos termos do art. 28, inciso II, da Lei 8.443/1992, a cobrança judicial das dívidas, caso não atendida a notificação; 
d) autorizar também, desde logo, se requerido, com fundamento no art. 28, inciso I, da Lei 8.443, de 1992 c/c o art. 217, §§ 1º e 2º do Regimento Interno, o parcelamento da dívida em até 36 parcelas, incidindo sobre cada parcela, corrigida monetariamente, os correspondentes acréscimos legais fixando- lhe o prazo de quinze dias, a contar do recebimento da notificação, para comprovar perante este Tribunal o recolhimento da primeira parcela, e de trinta dias, a contar da parcela anterior, para comprovar os recolhimentos das demais parcelas, devendo incidir sobre cada valor mensal, atualizado monetariamente, os juros de mora devidos, no caso do débito, na forma prevista na legislação em vigor, alertando os responsáveis de que a falta de comprovação do recolhimento de qualquer parcela importará o vencimento antecipado do saldo devedor, nos termos do § 2º do art. 217 do Regimento Interno deste Tribunal; 
e) enviar cópia do Acórdão a ser prolatado, bem como do Relatório e do Voto que o fundamentarem à Procuradoria da República no Estado do Pará, nos termos do § 3º do art. 16 da Lei 8.443/1992 c/c o § 7º do art. 209 do Regimento Interno do TCU, para adoção das medidas cabíveis;
f) enviar cópia do Acórdão que vier a ser proferido à Secretaria Federal de Controle Interno e aos responsáveis, para ciência, informando que a presente deliberação, acompanhada do Relatório e do Voto que a fundamenta, está disponível para a consulta no endereçowww.tcu.gov.br/acordaos, além de esclarecer que, caso requerido, o TCU poderá fornecer sem custos as correspondentes cópias, de forma impressa.".
2.	Adiante excerto do Parecer do MP/TCU (peça 49) :
"O Ministério Público de Contas adere, no essencial, à proposição da unidade técnica, considerando que as alegações de defesa (peça 45) aduzidas pela sra. Maria Romana Gonçalves Reis, exprefeita (gestão 2013/2016) , desacompanhadas de elementos essenciais da prestação de contas atinente à execução de obras de recuperação/complementação de 28,10 km de estradas vicinais de acesso à Reserva Extrativista Marinha Arai-Peroba, não fazem prova da boa e regular aplicação dos recursos, tendo em vista a não demonstração do devido nexo causal. 
Veja-se que, nos termos do Relatório do Tomador de Contas, 'o motivo para a instauração da presente Tomada de Contas Especial resulta da Não Aprovação Final da Prestação de Contas [peças 24 e 30], em conformidade com a legislação vigente, ou seja, com ausência de peças suficientes para comprovação das despesas financeiras, conforme prevê na Portaria Interministerial 507/2011, em seu art. 82: (...) ' (peça 31, p. 6, item 3.1) .
O MP de Contas manifesta-se, pois, de acordo com a proposição de mérito oferecida pela Secex/TCE (peças 46/8) , com os seguintes ajustes no encaminhamento à peça 46, item 16, alínea 'a':
a) excluir, dos fundamentos da condenação, a alínea 'a' do inciso III do art. 16 da Lei 8.443/1992, por não se tratar de hipótese típica de omissão no dever de prestar contas, mas da não aprovação da prestação de contas final (peça 31, p. 1) , ante a ausência de elementos essenciais e a não comprovação do devido nexo de causalidade; 
b) retificar o cofre credor do débito para Instituto Nacional de Colonização e Reforma Agrária - Incra (peça 10, p. 3, Cláusula Quinta, e ordens bancárias à peça 11) , em vez de Tesouro Nacional.".
	É o relatório.

Rángemem Costa da Silva (OAB/PA 8.795), representando Maria Romana Gonçalves Reis.

Procurador Júlio Marcelo de Oliveira.

TOMADA DE CONTAS ESPECIAL. NÃO COMPROVAÇÃO DO NEXO CAUSAL ENTRE OS RECURSOS REPASSADOS E O OBJETO EXECUTADO. CITAÇÃO. REJEIÇÃO DAS ALEGAÇÕES. IRREGULARIDADE. DÉBITO. MULTA. REMESSA AO MPU.

TOMADA DE CONTAS ESPECIAL (TCE)

Secretaria de Controle Externo de Tomada de Contas Especial (SecexTCE).

Em exame Tomada de Contas Especial instaurada pelo Instituto Nacional de Colonização e Reforma Agrária - Incra, em desfavor da Sra. Maria Romana Gonçalves Reis, exPrefeita Municipal de Augusto Correa/PA (gestão 2013-2016) , em razão da não aprovação da prestação de contas final do Convênio 778146/2012 (peça 10) , tendo por objeto a execução de obras de recuperação/complementação de 28,10 km de estradas vicinais de acesso à Resex Marinha Arai-Peroba, naquele município, em área vinculada ao Programa Nacional de Reforma Agrária.
O convênio foi firmado em 10/12/2012, pelo valor de R$ 1.325.126,96, sendo R$ 1.298.624,42 recursos do Incra e mais R$ 26.502,54 referentes à contrapartida (peça 10) . A vigência foi fixada em 360 dias, contados a partir da publicação do extrato no Diário Oficial da União, tendo sido prorrogado, segundo dados do Siconv, por mais trezentos dias, findando-se em 17/10/2014. Os recursos federais foram liberados em três ocasiões: 31/5/2013, 24/7/2013 e 19/11/2013, respectivamente, nos valores de R$ 432.874,81, R$ 432.874,80 e R$ 432.874,81 (peça 11) , totalizando a monta avençada.
A execução do objeto foi fiscalizada pelo Incra em duas oportunidades, consoante relatórios de vistoria datados de 26/11/2013 e 21/4/2014 (peças 12 e 13) . O último relatório confirmou que as estradas vicinais encontravam-se dentro dos padrões e normas técnicas exigidas, com 100% dos serviços concluídos, tendo-se lavrado o termo de aceitação de serviços e obras (peça 14) . 
No entanto, a documentação apresentada a título de prestação de contas foi considerada insuficiente pelo ente repassador, o qual elaborou a análise financeira concluindo pela instauração de TCE (peça 16) , sugerindo-se a imputação da responsabilidade à Sra. Maria Romana Gonçalves Reis, ex-Prefeita Municipal de Augusto Correa/PA (gestão 2013-2016) - peça 31.
Já no âmbito desta Corte, após análise preliminar (peça 39) , a SecexTCE confirmou a inexistência de demonstração do nexo entre os recursos repassados e o objeto executado, promovendo-se a necessária citação (peça 42) . 
Após manifestação da responsável à peça 45, a unidade técnica concluiu, em pareceres uníssonos (peças 46-48) , pela rejeição das alegações de defesa, propondo a irregularidade das presentes contas, a imputação da integralidade dos valores repassadas, bem como a aplicação da multa legal.
Endosso a referida análise, a qual incorporo às minhas razões de decidir, e endosso a proposta instrutória, com os ajustes sugeridos pelo Parquet especial (peça 49) . 
Em que pese a indicação quanto à execução integral do objeto nos termos dos relatórios de vistoria do Incra (peças 12 e 13) , não restou comprovado o efetivo emprego dos recursos federais repassados no âmbito da avença em epígrafe.
Não houve a apresentação do extrato bancário da conta específica do convênio, a partir do qual se poderia avaliar a congruência entre as despesas declaradas e a movimentação financeira. Faz-se mister destacar que a documentação à peça 18, consoante apontado pela Unidade Técnica na instrução de peça 39, consiste em mera planilha de débitos e créditos, na qual não consta sequer o timbre do banco, não se prestando a comprovar a movimentação financeira.
As notas fiscais dispostas à peça 17 estão sem referência expressa ao número do convênio, bem como não há comprovação de que foram atestadas.
Quanto à mencionada licitação para recuperação/complementação das estradas vicinais (peça 16 - Tomada de Preço 008/2012, valor global de R$ 1.336.796,37) , homologada e adjudicada em 8/1/2013 em favor da empresa G.C.N. Construções - ME, não foram apresentadas as respectivas publicações do processo licitatório ou do respectivo extrato de contrato.
Destarte, nos termos da jurisprudência predominante desta Corte, a exemplo do Acórdão 5170/2015-TCU-Primeira Câmara, ante os elementos atualmente constantes dos autos, é possível concluir que não restou comprovado que o objeto foi realizado com a utilização dos recursos repassados para tal finalidade. 
Isso posto, entendo que as presentes contas devem ser julgadas irregulares, condenando a responsável à integralidade dos valores repassados pelo Incra, aplicando-se-lhe a multa do art. 57 da Lei Orgânica.
Ante o exposto, manifesto-me por que o Tribunal aprove o acórdão que ora submeto à deliberação deste Colegiado.
TCU, Sala das Sessões Ministro Luciano Brandão Alves de Souza, em 26 de fevereiro de 2019.
AUGUSTO SHERMAN CAVALCANTI 
Relator